臺灣高雄地方法院刑事判決　　　　　　 100年度重訴字第21號
公　訴　人　臺灣高雄地方法院檢察署檢察官
被　　　告　林金良
選任辯護人　謝勝合律師
上列被告因殺人等案件，經檢察官提起公訴（100年度偵字第189
3號），本院判決如下：
    主  文
林金良犯殺人罪，處有期徒刑拾伍年拾月，褫奪公權拾年，扣案
西瓜刀壹把沒收之；又犯傷害罪，處有期徒刑陸月，扣案西瓜刀
壹把沒收之。應執行有期徒刑拾陸年，褫奪公權拾年，扣案西瓜
刀壹把沒收之。
    事  實
一. 林金良與林俊中係鄰居關係（林金良住高雄市左營區○○○
    路361 巷1 弄5 號，林俊中住隔壁7 號），林俊中以拾荒為
    業，經常在住處門前堆放拾得之資源回收物，加上該弄狹窄
    ，經常妨礙林金良進出，故雙方為此不睦。民國99年12月31
    日上午8 點多，林俊中如常自外以機車載回不少資源回收物
    ，並將所騎機車騎至其住處門口停放，以便卸下資源回收物
    ，惟停放之位置已擋住林金良進出之通道。適林金良騎乘機
    車返家，見狀後將林俊中之機車踢倒，再將機車騎入其住處
    之庭院停放。林俊中因自覺長期遭林金良欺侮，遂於同日上
    午9 時許，前往友人張春法位於高雄市左營區○○○路15
    號之住處，向張春法訴說上述情事。張春法聽聞後隨即表示
    欲替林俊中前去找林金良理論，並邀同當時亦在張春法住處
    泡茶之邱明源同行，渠3 人遂一同返回林俊中之住處，惟此
    時渠等因未見林金良在屋內活動，研判林金良是在睡覺，張
    春法遂向林俊中表示不要將林金良吵醒，一旦林金良睡醒後
    如果再有辱罵林俊中之行為時，請林俊中立即至巷口之檳榔
    攤找張春法之同居人曾秀玉告知此事，請在該檳榔攤工作之
    曾秀玉撥打電話予張春法告知林俊中有事找他即可。迄同日
    中午12時許，林金良騎乘機車出門而經過林俊中住處時，復
    以臺語辱罵" 死垃圾" 後離去。林俊中見狀隨即前往巷口檳
    榔攤找曾秀玉，要求曾秀玉撥打電話予張春法。曾秀玉撥打
    電話予張春法告知林俊中找伊後，適邱明源應張春法之託送
    便當至該檳榔攤予曾秀玉食用，並自曾秀玉口中得知林俊中
    有來檳榔攤表示要找張春法一事，邱明源即獨自前往林俊中
    住處詢問原由，復在林俊中住處等候林金良返家。俟林金良
    騎乘機車返回時，邱明源見狀即在林俊中住處前攔住林金良
    ，並與之理論為何欺負林俊中，雙方進而發生口角，不歡而
    散。邱明源返回其住處後即將與林金良口角一事告知當時在
    其住處吃午餐之張春法，張春法於午餐完畢後即要求邱明源
    騎機車搭載其返回住處，並拿取木製短球棒1 支，再由邱明
    源騎機車搭載張春法前往林俊中住處之巷口。當日下午近2
    時許，邱明源先前往林俊中住處告知林俊中：張春法已抵達
    巷口，林俊中即出門至巷口與張春法會面，張春法經詢問林
    俊中而確定林金良在屋內後，即表示其與邱明源會處理此事
    ，並俟林俊中已進入屋內時即持預先準備之木製短球棒夥同
    邱明源，前往林金良住處。張春法到達林金良住處即大聲呼
    喊林金良，林金良聞聲自屋內房間走出，在林金良住處房間
    門前走廊上，張春法即持該短球棒朝林金良頭部揮擊，致林
    金良受有頭部外傷合併左前額深部裂傷約6*1* 1公分之傷害
    （上開部分林金良對邱明源、林俊中均提出殺人未遂告訴，
    其中邱明源部分經提起公訴，由本院以100 年度審易字第
    2773號傷害案審理中，林俊中部分則業經由檢察官為不起訴
    處分確定）。
二、林金良因張春法前來理論發生口角，頭部受之攻擊後，竟因
    盛怒難抑，而基於殺人之犯意，自房間外走道折回其臥室內
    取出其所有置放在房間電腦上一全長30公分、刀刃長20公分
    、刀寬3.6 公分之水果刀1 把，朝適時正返頭往林金良住家
    前廳下方院子走去（該處適停放一部機車）之張春法胸、腹
    、手臂等處猛刺及揮砍，致張春法受有左鎖骨下方穿刺傷（
    長2.5 公分，深8 公分）、左上胸部表淺性切割傷（長6公
    分，深1.5 公分）、胸復交界右側穿刺傷（長2.8 公分，深
    9 公分）、上腹部左側穿刺傷（長4.1 公分，深10.2公分）
    、左下胸部外側表淺性切割傷（長9.8 公分，深0.2 公分）
    、左上臂前面切割傷（長6.5 公分、深1.9 公分）及左肩擦
    挫傷2 處（1.5*0.7 公分、1.2*6.7 公分）；邱明源尾隨自
    後見狀，見張春法已倒臥血泊中，即前往張春法身旁檢視其
    傷勢，因見林金良手中有水果刀，隨拾起置於庭院牆邊之木
    棍1 支欲將其手中之水果刀打下以防衛，然林金良見狀竟基
    於傷害人身體之犯意，持刀朝向邱明源手部揮砍，木棍被林
    金良持刀揮下砍斷，邱明源之左手大拇指亦遭林金良持該水
    果刀割傷受有1 公分撕裂傷之傷害，邱明源因見不敵林金良
    ，遂順手拾起張春法持有掉落在其身邊之短球棒防衛，復朝
    巷口外跑去呼叫救援，經敲林俊中家門未獲回應，即沿途前
    往曾秀玉任職看顧之檳榔攤呼喊" 叫救護車" 及" 報警"。
    曾秀玉聞訊後隨即報警並呼叫救護車到場，而員警據報到場
    時林金良猶持該水果刀站在住處大廳門前庭院，經員警掏出
    配槍命其將刀放下，林金良始將該把水果刀丟在門前沙發上
    ，並接受員警將其逮捕。張春法經於日13時40分在該處送至
    國軍左營總醫院急救，仍因胸復交界右側及上腹部左側之穿
    刺傷已刺穿腹壁、腸繫膜、大腸及小腸，倒致腸內容物外漏
    至腹腔，大量腹血（2500毫升）造成低血溶性休克而於同日
    14 時51分不治死亡。
三、案經告訴人邱明源、被害人張春法之女張淑領提出告訴，並
    由高雄市政府警察局左營分局報請臺灣高雄地方法院檢察署
    檢察官偵查起訴。
    理   由
壹、程序部分：
一、本件之卷附相驗屍體證明書，係檢察官與法醫師職務上所製
    作之證明文書；被害人張春法在國軍醫院就診之病歷，係從
    事醫療業務之醫師於業務上所製作之紀錄文書；法務部法醫
    研究所（下稱法醫研究所）鑑定報告書，係檢察官依刑事訴
    訟法第198 條、第203 條、第208 條規定，囑託法醫研究所
    鑑定，依同法第206 條規定而製作。上開文書，依刑事訴訟
    法第159 條之4 第1 款、第2 款規定，除顯有不可信之情況
    外，即屬第159 條第1 項之例外規定，均得為證據，而有證
    據能力。
二、卷附案發現場照片51張，乃係機械拍攝當時之情況並藉書面
    方式加以留存呈現，而照片內容與現場真實情狀二者之一致
    性，乃係透過機械方式為保障，其間並不存在人對現實情狀
    知覺、記憶、表述等錯誤，復欠缺故為虛枉之疑慮，故照片
    之性質非屬供述證據，而無傳聞法則之適用。再參諸卷內別
    無證據顯示該拍攝機械有何不精確之狀況，或照片有經偽、
    變造之情形，是上開照片均應有證據能力。
三、證人林俊中、邱明源、張淑領等人於警詢及偵查中之陳述，
    之證據能力判斷如下：
  (一)按被告以外之人於審判外之言詞或書面陳述，除法律有規定
    外，不得作為證據；被告以外之人於檢察事務官、司法警察
    官或司法警察調查中所為之陳述，與審判中不符時，其先前
    之陳述具有較可信之特別情況，且為證明犯罪事實存否所必
    要，得為證據，刑事訴訟法第159 條第1 項、第159 條之2
    分別定有明文。本件證人林俊中、邱明源、張淑領等人於警
    詢之陳述，係被告以外之人，於審判外之言詞陳述，而渠等
    人於警詢之陳述，與渠等嗣後於本院審理中之證述內容，大
    致相符，依上開法文規定之說明，上開證人於警詢之陳述，
    自無刑事訴訟法第159 條之2 傳聞法則例外之適用，且被告
    林金良及其辯護人亦均爭執上開證人等人於警詢陳述之證據
    能力，自應認無證據能力。
  (二)按被告以外之人於偵查中向檢察官所為陳述，除顯有不可信
    之情況者外，得為證據，刑事訴訟法第159 條之1 第2 項定
    有明文。本件證人林俊中、邱明源、張淑領等人於偵查中之
    陳述，係其等於檢察官偵查中所為之證述，業經檢察官命其
    等具結，被告及辯護人並未曾提及檢察官在偵查時有不法取
    供之情形，亦無證據足以證明證人上開陳述有顯不可信之情
    況，則被告及其辯護人雖爭執該等證人於偵查中之證述係未
    經被告反詰，無證據能力云云，惟本院於審理中，對證人均
    已賦予被告對質詰問之機會，足認該等證人於偵查中向檢察
    官所為之陳述，應具有證據能力，故被告及其辯護人上開所
    辯，即無可採；從而，上開證人於偵查中之證述有證據能力
    。
四、又被告以外之人於審判外之陳述，雖不符刑事訴訟法第159
    條之1 至之4 等4 條之規定，而經當事人於審判程序同意作
    為證據，法院審酌該言詞陳述或書面陳述作成時之情況，認
    為適當者，亦得為證據；又當事人、代理人或辯護人於法院
    調查證據時，知有刑事訴訟法第159 條第1 項不得為證據之
    情形，而未於言詞辯論終結前聲明異議者，視為有前項之同
    意，同法第159 條之5 定有明文。本判決除上開已論述其無
    證據能力之證據外，下列所引用屬於言詞陳述及書面陳述之
    傳聞證據部分，檢察官、被告及其辯護人於本院行準備程序
    時，均不爭執其證據能力，且同意作為本案之證據（見本院
    卷第37頁），嗣於本院審理程序中，調查各該傳聞證據，加
    予提示並告以要旨時，檢察官、被告及其辯護人均未於言詞
    辯論終結前聲明異議，本院審酌各該傳聞證據作成時之情況
    ，認均與本件待證事實具有關聯性，且查無證據足以證明言
    詞陳述之傳聞證據部分，陳述人有受不法取供或違反其自由
    意志而陳述之情形，書面陳述之傳聞證據部分，亦無遭變造
    或偽造之情事，顯見上開傳聞證據之證明力非明顯過低，衡
    酌各該傳聞證據，作為本案之證據亦屬適當，自均得為證據
    ，而有證據能力。
貳、實體部分：
一、訊據被告林金良對於因遭被害人張春法、邱明源前來質問其
    與林俊中口角之事心生不悅乃持刀將被害人張春法殺死之上
    開事實坦承不諱，惟辯稱：伊當時遭張春法、邱明源二人圍
    毆，混亂中為防衛自身所受不法侵害，始基於正當防衛持水
    果刀胡亂揮砍，而且事後有主動向警方自首，伊並無殺人及
    傷害他人身體之犯意云云，另辯護人亦以被告當時遭張春法
    、邱明源分持短球棒、木棍攻擊，被告之行為應屬正當防衛
    或防衛過當，並非蓄意殺人等語為被告置辯。經查：
    (一)本件緣起林俊中因深覺長期遭林金良欺侮，遂於案發日上
      午9 時許，前往張春法位於高雄市左營區○○○路15號之
      住處，向張春法訴苦。張春法聽聞後隨即表示欲替林俊中
      前去找林金良理論，並邀同當時亦在張春法住處泡茶之邱
      明源同行，惟二人與被告並不相識乙節，業據證人林俊中
      、邱明源及張春法同居人曾秀玉等人供述一致，並為被告
      所不爭執，此部分事實堪認屬實，又被告於上揭時、地持
      其所有置於屋內房間內之水果刀朝被害人胸腹部刺殺致被
      害人張春法死亡及邱明源手指撕裂傷乙節，迭據被告於警
      詢、偵查及本院審理中均坦承不諱（見警卷第13、14頁；
      偵卷第89、90頁及原審卷第36頁、64頁），核與證人即當
      日一同前往之邱明源、證人張淑領即被害人張春法之女於
      偵查及審理中證述之情節大致相符（見偵(1)卷第48至55頁
      、偵(2)卷第6-11頁；相卷第5-6 頁；本院第132-134 、16
      1-167 頁），並有命案現場照片51幀（警卷第23-27 、相
      片卷第1-21頁）、國軍左營醫院張春法診斷證明書1 份（
      相驗卷第2 頁）在卷可稽，復有案發後警方據報前往現場
      扣得之被告行兇用水果刀1 把（刀刃標示鑫吉美、刀長30
      cm，刀刃20cm，當最寬3.6cm ）扣案可資佐證，而被告行
      兇所穿之衣服1 件、褲子1 條、拖鞋1 雙暨上開扣案之水
      果刀經員警以棉棒採集刀刃、刀柄上之血跡及採集命案現
      場遺留之短球棒、木棍等其上血跡送請內政部警政署刑事
      警察局鑑驗，證實：採自高雄市左營區○○○路361 巷1
      弄5 號中庭內側地面編號3 血跡轉移棉棒、中庭入口大門
      右內側靠磚牆處編號12長木棍血跡轉移棉棒、提示鑫吉美
      水果刀刀面編號E1、編號E2血跡轉移棉棒DNA 與死者張春
      法DN A-STR型別相符，該15組相符之STR 型別在臺灣地區
      中國人分布機率預估為5.71*10 之負20次方。另採自林金
      良上衣正面左口袋上方編號A1血跡布塊、林金良上衣正面
      胸窩處編號A3血跡布塊、林金良左手拇指編號G1血跡轉移
      棉、林金良左腳拇、食趾及趾縫編號G2血跡轉移棉棒DNA
      與林金良DNA-STR 型別相符，該15組相符之STR 型別在臺
      灣地區中國人分布機率預估為2.9*10之負19次方。又採自
      中庭右側房間窗外下方臉盆內編號9 短球棒血跡轉移棉棒
      DNA 與邱明源DNA-STR 型別相符，該15組相符之STR 型別
      在臺灣地區中國人分布機率預估為9.42*10 之負18次方。
      此有內政部警政署刑事警察局100 年3 月28日刑醫字第
      1000039094號鑑驗書及高雄市政府警察局100 年2 月1日
      高市警鑑字第1000009363號鑑定書附卷可稽（本院卷第
      89-95 頁）。此外，並有高雄市政府警察局三民第一分局
      扣押筆錄暨扣押物品目錄表各1 份、高雄市政府警察局刑
      案現場勘查報告及採證物品清單2 份、現場照片等附卷可
      參（警卷第23-27 、38-45 、54-55 頁、相卷第21-24 頁
      ）。
    (二)又被害人張春法總計身中胸、腹、手部共6 處銳器傷，包
      括3 處穿刺傷，3 處切割傷；以及左肩2 處擦挫傷。其中
      左鎖骨下方穿刺傷（長2.5 公分，深8 公分），路徑方向
      為由前往後、由下往上、由左往右；胸復交界右側傷（長
      2.8 公分，深9 公分），路徑方向為由前往後、由上往下
      、由左往右；上腹部左側傷（長4.1 公分，深10.2公分）
      ，路徑方向為由前往後、由上往下、由右略往左；該處位
      於胸腹交界右側及上腹部左側穿刺傷，則因刺穿腹壁、腸
      繫膜、大腸及小腸，導致腸內容物外漏至腹腔，大量腹血
       (2500毫升) ，為本案致命性傷口，且最後因低血溶性休
      克死亡，凶器研判為可切割及穿刺之銳器，銳器( 刀身)
      前端約10.2公分之寬度，應小於4.1 公分，符合警方攜至
      解剖現場水果刀之外觀形態，死亡方式為「他殺」等情，
      有臺灣高雄地方法院檢察署檢驗報告書、法務部法醫研究
      所（10 0）醫剖字第1001100012號解剖報告書、（100 ）
      醫鑑字第1001100494號鑑定報告書及相驗屍體證明書各1
      份附卷可憑（見相驗卷第37至50頁），又邱明源左手大拇
      指處亦遭林金良持該水果刀割傷受有之傷害，有現場短球
      棒其上血跡反應之刑事鑑驗書及員警吳文章職務報告可參
      ；足證被告上開自白其持握水果刀砍刺被害人張春法致死
      及傷及邱明源等語，與事實相符，而堪以採認。
    (三)按水果刀為相當銳利之刀械，對人體極具殺傷力。而人體
      之胸、上腹部為人體重要器官所在之處，係人體要害。衡
      諸常情，持長達30cm水果刀朝人體該部位猛烈揮砍，造成
      腸內容物外漏至腹腔，大量腹血(2500 毫升) ，出血死亡
      。被告明知上情仍持上開水果刀，朝被害人之胸、腹、手
      臂猛烈揮砍，使被害人分別受有如上鉅創，致因大量出血
      送醫不治死亡，足見被告持水果刀揮砍被害人時用力甚猛
      ，被告具有殺人之故意甚明。
    (四)被告雖辯稱：被害人張春法及邱明源分先持棍棒到伊住處
      出手毆打伊頭部，伊基於正當防衛才進入房間內拿出水果
      刀出來持之胡亂揮砍云云。按正當防衛必須對於現在不法
      之侵害，始足當之，侵害業已過去，或無從分別何方為不
      法侵害之互毆行為，均不得主張防衛權，而互毆係屬多數
      動作構成單純一罪，而互為攻擊之傷害行為，縱令一方先
      行出手，還擊之一方，在客觀上苟非單純對於現在不法之
      侵害為必要排除之反擊行為，因其本即有傷害之犯意存在
      ，自無主張防衛權之餘地，有最高法院96年台上字第3526
      號判決意旨可參。被告雖因本案受有上額頭左眉處裂傷
      6*1*1 公分裂傷之傷害，有高雄立聯合醫院驗傷診斷書1
      份在卷可稽( 警卷第28 頁)，堪信為真正。惟查，被告於
      本院審理陳稱：伊不敢確定是不是受傷以後，但是在伊被
      攻擊後才跑到房間去拿水果刀再折出來。張春法及邱明源
      往伊頭部打，伊不確定當時頭部受傷了沒，是覺得頭部被
      攻擊所以才折回房間拿水果刀出來。當天張春法並未進到
      伊房間是站在走道長廊上面，但他是撞伊房間門的鋁門，
      伊聽到他叫年輕人出來，伊走出房間張春法就對伊攻擊，
      那時候伊聽到他說是阿中（林俊中）叫他來的，然後他就
      開始打伊，伊就把他撥開，跟他也有推擠，然後就跑進房
      間將水果刀拿出來等語（本院卷第175-177 頁），另證人
      邱明源亦同證稱：遠遠的看不太清楚，但知道二人有肢體
      衝突發生等語（本院卷第170 頁），則又被告雖受有左前
      額一處裂傷，然此僅能證明被告確有受傷之事實，但不能
      證明案發當時係被害人張春法先出手毆打被告。本院參酌
      被害人張春法除受有切割傷外，身上有多處擦挫傷，而被
      告雖亦有受傷，然以被告及被害人張春法案發前並不相識
      ，僅因證人林俊中與被告是鄰居關係，多日來因林俊中作
      資源回收阻擋被告進出而交惡，案發當時又再因邱明源前
      來林金良住處前欲質問林金良其與林俊中之糾葛而生口角
      之事等情，就該等情節依一般常情判斷，被告與被害人張
      春法於案發時應有拉扯互毆，惟無從分別何方先為不法侵
      害。
    (五)復按關於被告主張其所為係正當防衛部分，按刑法第23條
      之「正當防衛」，係以對於現在不法之侵害，為防衛自己
      或第三人權利，出於防衛自己或他人權利之行為為限，是
      若非「現在不法之侵害」或非基於「防衛之意思」，均不
      得主張之（最高法院30年上字第1040號判例意旨可資參照
      ），是正當防衛必須對於現在不法之侵害始得為之，侵害
      業已過去，即無正當防衛可言。至彼此互毆，又必以一方
      初無傷人之行為，因排除對方不法之侵害而加以還擊，始
      得以正當防衛論。故侵害已過去後之報復行為，與無從分
      別何方為不法侵害之互毆行為，均不得主張防衛權，經查
      ，縱張春法持短球棒前往被告住處欲質問其何以有如林俊
      中所言一再欺負林俊中之事，且被告與張春法即使有拉扯
      推擠，倘被告適時已可跑進去房間內，而由二人站立之走
      廊欲進入房間內，尚需拉開二道門（鋁門及防蚊紗片），
      進入房間內需走3-4 步才可在取出被告置放在房間電腦桌
      上之水果刀等情，業據被告於本院審理中自承在卷（見本
      院卷第46頁），則被告於是時若認張春法及告訴人邱明源
      有對其為傷害行為之意，其當可趁進入房間內之際，迅速
      關上房門報警或大叫促使其等離去該處，即得以避免遭張
      春法或告訴人邱明源傷害，然其當時卻未有此舉；次查，
      被告經本院詢之「你將水果刀拿出來之後，死者張春法站
      在何處？」被告答以「我將水果刀拿出來之後，他們站在
      前廳，他站在長廊的下面，摩托車那邊。我不知道他是不
      是要回頭走，但我再出來的時候，他們就站在摩托車的範
      圍那邊」（本院卷第176 頁），並有附於本院卷第83頁上
      方現場照片所示現場位置情況可稽，足見張春法前往被告
      住處時即直接前往被告房間門外走廊處，敲了被告房門後
      ，被告即自房間走出，林金良及張春法二人即在房間門外
      走廊處發生肢體衝突，嗣被告折返進入房間內欲取水果刀
      之際，張春法即返頭往外即前廳門前院子處走回頭，此舉
      亦與證人邱明源證稱：被告家前有一個通巷，伊距離他們
      一、二十公尺，死者張春法先進去向被告林金良敲門，因
      為伊看到死者張春法先進去，所以伊跟在後面要進去看是
      什麼情形，結果他們一出來就在吵架了，那麼遠伊沒聽到
      他們的吵架聲，他們在罵什麼內容也沒聽到，然後他們就
      吵了起來，伊遠遠的看，看到死者張春法回頭和被告林金
      良在衝突，吵了起來。見到他們二人在拉扯，他們怎麼砍
      的情形，遠遠的看，不太瞭解，只是遠遠的看到有砍殺的
      動作。伊要衝進去已經來不及了，等伊衝進去之後，死者
      張春法已經趴倒在地，伊進去看到他趴著，要救人，伊將
      張春法翻起來，地上全是血。死者張春法本來要走出來，
      而被告林金良追出來，所以死者張春法才回頭等語可稽（
      本院卷第168 頁）。再佐以現場照片所示，血跡亦大量集
      中在該院子裡停放機車處，有現場照片可佐（本院卷第
      80-88 頁照片），並核以現場照片相關位置，確可由門牌
      高雄市左營區○○○路361 巷1 弄2 號前院置放機車處位
      置靠巷口走道最外側處，通過二道門，遠望至被告前廳門
      前機車停放處，則證人邱明源所證其自10、20公尺處遠遠
      見到本件命案發生地點即被告前廳門前院內之情景乙節，
      自非無據！顯見當時張春法見林金良進入房間內之時，即
      欲返頭離去，主觀上已未有再加害之情。又林金良縱在第
      一次自房間內走出時，有遭受攻擊而受傷之情，然其既已
      有足夠的時空可以進入房間內，其持刀自房內走出之際，
      自可見張春法已往門外停放機車處走出欲離去，就主觀上
      即可預見張春法已無加害之意，是縱張春法有持短球棒前
      往林金良家中，及以林金良所受有頭前額6*1*1 之傷，足
      認此舉目的僅在嚇止林金良不要繼續對林俊中無禮或加以
      欺負之（見原審2 卷第100 頁），適時既達其目的即欲離
      去，足證被告於持刀當時已未有遭現在不法侵害之情形至
      明。執之，被告持刀自房間衝出而隨即產生扭打之肢體衝
      突，則被告於此過程中取出扣案水果刀傷人，自非對於現
      在不法之侵害，基於防衛意思所為之作為，要無主張刑法
      第23條所定「正當防衛」此一阻卻違法事由之餘地。
    (六)至證人張淑領與曾秀玉二人雖於本院中均證稱：渠等在檳
      榔攤，邱明源就跑到檳榔攤來找伊等，手上還拿球棒，雙
      手及身上衣服也有血，要渠等去找人來幫忙，因為張春法
      在裡面被殺了，其手上所持短球棒是家中所有物等語（本
      院卷第13 2、136 頁），與證人邱明源於本院所證：伊看
      死者張春法趴在地上，很緊張，趕快嚇阻要被告林金良不
      要再砍了，否則會死人，但是被告林金良不肯將刀放下，
      所以伊就從旁邊撿木條要將被告林金良手上的刀打下來，
      要去抱死者張春法起來，伊拿木條向著被告林金良的刀子
      目的是要打掉刀子並趕快將死者張春法救起來，並出去外
      面快點報案，並叫救護車來等語。則現場張春法及邱明源
      二人到底何人持短球棒，何人持木棍，即非無議！然查，
      證人邱明源證稱：伊向被告說不要再砍否則會死人，被告
      林金良站得很挺直，看起來很兇，感覺被告還要繼續砍殺
      樣子，因為被告已經殺紅了眼，覺得被告林金良整個人很
      恐怖，因為死者張春法趴在地上，伊要靠過去將死者張春
      法抱起來，但會怕，所以拿旁邊的木條是要打掉被告林金
      良的刀子，不然也是做為自衛之用，因為伊什麼東西都沒
      有帶，那邊也沒有其他東西可以用，所以伊撿旁邊的木條
      等語。核與證人張淑領同證稱：伊跟邱明源進去的時候，
      被告林金良手上拿著刀子，邱明源跟伊說殺你父親的人在
      裡面而且手上拿著刀子，伊進去時就問被告林金良為何要
      殺父親，被告林金良就說誰叫你要跟你父亂（台語音譯）
      ，伊就回他說你怎麼會是伊父親，於是有兩個好像是隔壁
      的人把伊拉出去，說被告林金良在發瘋叫伊趕快走，並說
      警察很快就來了，之後伊就跟著救護車去醫院了，所以都
      沒有跟父親講到話等語。證人吳文章即現場處理員警至庭
      證稱：當時被告林金良只有呆站在那邊，因為他右手持刀
      ，所以叫他刀子放下，喝令三次的時候，他才將刀子放下
      。伊進去現場的時候，當時被告林金良口中喃喃自語說進
      來就要讓他死，但不是針對伊在說等語；足見以現場被告
      手持水果刀已面露殺意之氣，任何人見了均足生畏懼之心
      ，則證人邱明源稱：伊隨手持置放在一旁之木條欲將被告
      手持刀子打落乙節，自非無據，復觀以依證人所述之現場
      確有一支已斷裂二截之木棍，而勘之現場所拍攝之木棍照
      片（本院卷第104-10 5頁）斷裂處上方呈整潔切面，下方
      則係不規則狀之裂痕，此整齊斷裂面向亦與證人邱明源所
      述相合，另證人邱明源亦受有左手大拇指亦遭林金良持該
      水果刀割傷受有傷害，業為被告不爭執，再揆以短球棒在
      現場置放點係在現場角落臉盆處，而非落在張春法躺臥之
      處（本院卷第103 頁），綜上各節判之，足認當邱明源所
      持木棍被林金良持刀揮下砍斷時，手指同遭林金良持該水
      果刀割傷，其因見不敵林金良，遂順手拾起張春法持有掉
      落在身邊之短球棒防衛，復朝巷口外跑去呼叫救援，故而
      短球棒上血跡始呈現與邱明源DNA-STR 型別相符之情形，
      則在此急迫危即之刻，邱明源在見張春法已被殺倒地，自
      身亦受有傷害之情形下，思緒茫然順手拾起短球棒之舉事
      後未能詳憶，自難認背離常情，則依此證人張淑領與曾秀
      玉所證邱明源手拿短球棒跑到檳榔攤來找伊一語與證人邱
      明源自稱伊見林金良手中有水果刀，隨拾起置於庭院牆邊
      之木棍1 支欲將其手中之水果刀打下以防衛時，林金良即
      持刀朝向伊手部揮砍，木棍被林金良持刀揮下砍斷一情，
      尚無何扞格齟齬之處。
    (七)被告辯稱：伊是受張春法與邱明源二人一起出手攻擊，伊
      亦無傷害邱明源之意，伊出手反抗是基於正當防衛云云；
      惟查，證人邱明源證稱：伊遠遠的看，看到死者張春法回
      頭和被告林金良在衝突，吵了起來。見到他們二人在拉扯
      ，他們怎麼砍的情形，遠遠的看，不太瞭解，只是遠遠的
      看到有砍殺的動作。伊要衝進去已經來不及了，等伊衝進
      去之後，死者張春法已經趴倒在地等語，而觀張春法總計
      身中胸、腹、手部共6 處銳器傷，包括3 處穿刺傷，3 處
      切割傷；以及左肩2 處擦挫傷，顯見被告在行兇之時，並
      非只有一刀之一剎那之時，而倘邱明源有如被告所述伊是
      受張春法與邱明源渠二人同時攻擊，則被告在砍殺張春法
      之時，手持有木棍之邱明源，理應在此時持棒猛力揮擊被
      告才是，然事非如此，被告當時身受之傷害，僅有前額處
      之裂傷，且被告自承：伊是在頭部受到攻擊後，才進入房
      間內取出平日供其切水果使用之水果刀等語，足認被告前
      額所受之傷害應係張春法持短球棒毆擊所致，而被告受到
      張春法登門尋其理論，復受其攻擊，心生不悅，即逕自進
      入房間內取出水果刀，猛力砍殺張春法，張春法倒地後，
      見邱明源前來應援，始另基於傷害人身體之犯意，持刀將
      邱明源手上之木棍砍斷並致邱明源受有左手大拇指處同遭
      林金良持該水果刀割傷而受有撕裂傷害，復有現場木棍照
      片、現場勘驗報告及短球棒上血跡與邱明源DNA- STR型別
      相符之鑑定書在卷足稽，綜上以觀，足見被害人邱明源確
      係因被告持刀揮砍致受有之傷害乙節，亦堪認定。
    (八)綜上，本件依被告及證人邱明源所述各節，足徵被告折返
      房間內，被害人張春法既未尾隨進入房間內對之為攻擊行
      為，反而自走廊前廳外側走出，顯見被告持刀自房間內走
      出當時並未再對被告攻擊，即已不對被告構成任何立即之
      威脅，而被告自房間持刀走出當時反仍以水果刀朝被害人
      張春法胸腹猛力刺殺3 刀，致張春法當場倒地後死亡，而
      邱明源隨後到場見張春法已倒臥血泊中，又見林金良手持
      水果刀立在張春法身邊，欲救援張春法檢視其傷勢，乃隨
      拾起置於庭院牆邊之木棍1 支欲將其手中之水果刀打下以
      防衛，同遭林金良持刀朝其手部揮砍，木棍被林金良持刀
      揮下砍斷，邱明源之左手大拇指亦遭林金良持該水果刀割
      傷受有傷害，顯見被告具有殺人及傷害人身體犯意甚明；
      且均非對於現在不法之侵害排除之還擊，此與正當防衛要
      件自屬有別，被告及其辯護人以正當防衛為辯，均非可取
      。查被告主觀上有殺人及傷害之故意，客觀上亦有持用水
      果刀刺殺被害人張春法致死之殺人行為及持刀揮砍傷害邱
      明源之傷害犯行。被告及辯護人上開所辯，咸無可採。是
      本件事證明確，被告之殺人及傷害犯行，洵堪認定，應依
      法論科。
   (九) 再按，自首必係對於未發覺之罪向有偵查犯罪職權之公務
      員，自行申告犯罪事實而受裁判，始足當之，刑法第62條
      前段定有明文，並有最高法院24年上字第1162號判例意旨
      足資參照。經查，本件案發後，即由邱明源奔至張春法其
      同居人曾秀玉看顧之檳榔攤告知其女張淑領得知後報警，
      警方獲報到場後，見林金良猶持水果刀站立在已臥倒在地
      之張春法身旁，並由到場員警吳文章喝令三次後，始將刀
      子放下，其並未於員警到場後，主動對員警表示要接受裁
      判之意等情，業據證人邱明源、張淑領、吳文章證述屬實
      及員警吳文章職務報告在卷可稽，足認被告於犯本件殺人
      罪後，已為有偵查犯罪職權之警察人員到場後，即時得知
      其持刀殺人之犯行，其亦無主動表示接受裁判之意，被告
      要無自首可言。故而，被告所辯及辯護人同主張本件係被
      告有向警方自首云云，亦不足採。
   (十) 綜上所述，被告所辯，核係避重就輕之詞，一無可採。本
      件事證明確，被告犯行洵堪認定。
二、按刑法上殺人罪，以加害人於行為之初有無戕害他人生命之
    故意為斷，至殺人犯意之存否，固係隱藏行為人內部主觀之
    意思，惟可審酌事發當時情狀，觀其行為動機，視其下手情
    形、用力輕重、下手部位之手段，佐以其所執兇器、與被害
    人之關係暨行為後之情狀等予以綜合觀察論斷（參見最高法
    院18年上字第1309號、20年上字第718 號判例意旨）。茲查
    ，本件被告所使用之水果刀，刀刃材質係由不鏽鋼材質，刀
    刃標示鑫吉美、刀長30cm，刀刃20cm，當最寬3.6cm ，業經
    扣案可資佐證，及刑事現場勘查報告書（見相卷第21頁背頁
    ）可稽，復有扣案兇刀照片附於卷內可參（見本院卷第101
    頁）。可見該水果刀刀尖銳利、刀刃鋒利無比，持以刺擊人
    之身體重要部位，自極可能造成人體重大傷害。又案發當時
    被告與被害人係面對面，雙方身體近距離接觸，被告右手緊
    握上開水果刀速然由上往下砍刺被害人張春法之胸、腹部計
    身中3 刀穿刺傷，其中1 刀更深入胸腔內心肺處等情，均業
    如前述。是若僅係持刀任意胡亂揮舞、威嚇，被害人張春法
    應當會有多處或在肌肉表層受淺層之擦挫傷或割傷，斷不可
    能有此集中於胸腹之間，而刀刀創口都深入體內刺穿臟器之
    情，足見被告並非僅係持刀任意胡亂揮舞，而係在近距離之
    下，乘被害人不及防備之際，朝被害人胸腹之間猛力砍刺，
    否則不致造成被害人多處創口，並刺穿腹壁、腸繫膜、大腸
    及小腸，導致腸內容物外漏至腹腔，大量腹血(2500 毫升)
    。再人體胸腹部內有多處主要器官，一旦遭利器刺入，極易
    失血過多導致死亡，為眾所周知之常識。案發時被告係已是
    30歲之成年人且智識健全，對此自應有所認識，乃被告竟仍
    緊握該水果刀以尖銳鋒利刀刃朝被害人胸上腹之間捅刺3刀
    ，其中3 刀深度分達8 公分、9 公分、10.2公分深，且刺穿
    腹臂，被害人張春法受創而致失血過多當場即休克死亡。足
    見被告確有施以極大力量持刀砍刺被害人，欲置之於死方肯
    罷休之意無疑。是衡酌以上各情觀之，被告持上開銳利之水
    果刀，朝被害人之胸腹及四肢猛烈揮砍，使被害人分別受有
    如事實欄所示之鉅創，致送醫前已不治死亡，足見被告持刀
    揮砍被害人時，用力甚猛，殺意甚堅。核被告所為，係犯刑
    法第271 條第1 項之殺人罪。另被告持水果刀朝邱明源手部
    揮砍，足令木棍斷裂，力道之猛，可見一般，亦認具有基於
    傷害邱明源之犯意，邱明源所受傷害部分係犯刑法第277 條
    第1 項傷害罪，所犯殺人罪及傷害罪，犯意各別，行為互殊
    ，應予分論併罰。又被告基於一殺人之決意，一行為接續以
    水果刀猛刺死者之舉動，係遂行其殺人之部分行為，僅論單
    純一罪。
三、爰審酌被告係具健全智識之成年人，竟因該段日子與同巷弄
    之林俊中相處不睦，加上長期無業待在家中，情緒不穩定，
    復因案發當日近午時許邱明源前來質問何以那麼兇對林俊中
    ，致生口角，隨於下午1 時見張春法持短球棒前來敲其房門
    時，即生口角，於頭部受張春法持短球棒擊傷時，即憤釀殺
    機，一時氣憤，竟入其房間內取出平日切水果所用之長達30
    cm、刀刃長20 cm 之水果刀捅刺並無相識毫無交情之張春法
    ，其對於他人生命之輕率，可見一斑，但衡諸本件起因，當
    係被告之經濟狀況不佳，工作不穩、情緒難免鬱悶，無故遭
    被害人張春法登門理論，不覺怒火中燒、憤激難抑，情緒失
    控，始持利刃砍殺被害人張春法，顯見其平日行止即有所偏
    執、情緒不穩，本應惕勵謹慎，自我控制，竟僅因與林俊中
    前有不快情節，突遭張春法、邱明源前往質問即暴怒不已，
    並於刺殺被害人張春法，事後未能當下悔悟，及時加入挽救
    被害人之先機，於邱明源援救時更持刀傷害之，自屬可議；
    再衡以被告雖持刀砍殺被害人，但其手段尚非兇殘，亦非窮
    凶極惡之徒，且智識程度只有國中畢業，自我情緒控制能力
    不高，並其犯後承認持刀砍刺張春法及傷害邱明源之事，均
    矢口推稱因受不法攻擊之防衛行為，無殺人、傷害故意云云
    ，可見其尚未能全然悔悟，心存僥倖，容有不該，且迄未與
    被害人張春法家屬及告訴人邱明源達成和解，賠償損害，犯
    後態度難認良好，並無前科，有臺灣高等法院被告前案紀錄
    表在卷可稽，素行尚佳等一切情狀，爰量處如主文所示之刑
    ，復依其犯罪之性質及各項素行資料，認有褫奪公權之必要
    ，併予宣告褫奪公權10年，所犯二罪，並依刑法第51條第5
    款規定，定應執行刑如主文所示，以資懲儆。至犯罪所用之
    水果刀一把，業經扣押在案，為被告所有持以供犯本罪所用
    之物，亦據被告供明在卷，自宜一併依刑法第38條第1 項第
    2 款規定予以宣告沒收。至扣案短球棒及木棍等物，均非被
    告行兇所用之物，短球棒復經證人張淑領陳稱係其家中之物
    ，故均不予沒收。
據上論斷，應依刑事訴訟法第299 條第1 項前段，刑法第271 條
第1 項、第277 條第1 項、第37條第2 項、第51條第5 款、第38
條第1 項第2 款，判決如主文。
本案經檢察官劉慕珊到庭執行職務。
中    華    民    國   100    年    9     月    2     日
                  刑事第十四庭  審判長法  官  陳銘珠
                                      法  官  李俊霖
                                      法  官  謝琬萍
以上正本證明與原本無異。
如不服本判決應於收受送達後10日內向本院提出上訴書狀，並應
敘述具體理由；如未敘述上訴理由者，應於上訴期間屆滿後20日
內向本院補提理由書（均須按他造當事人之人數附繕本）「切勿
逕送上級法院」。
中    華    民    國   100    年    9     月    2     日
                                      書記官  李玉霜
附錄法條：
中華民國刑法第271條第1 項
殺人者，處死刑、無期徒刑或10年以上有期徒刑。
中華民國刑法第277條第1 項
傷害人之身體或健康者，處 3 年以下有期徒刑、拘役或 1 千元
以下罰金。